【裁判字號】    99,台上,4098
【裁判日期】    990630
【裁判案由】    殺人等罪
【裁判全文】
最高法院刑事判決            九十九年度台上字第四０九八號
上  訴  人  甲  ○
選任辯護人  簡旭成律師
上列上訴人因殺人等罪案件，不服台灣高等法院中華民國九十七
年六月二十六日第二審判決（九十七年度上訴字第五七五號，起
訴案號：台灣台北地方法院檢察署九十五年度少連偵字第二九號
、九十六年度少偵字第七號），提起上訴，本院判決如下：
    主  文
上訴駁回。
    理  由
本件未聲明為一部上訴，依刑事訴訟法第三百四十八條第一項規
定，視為全部上訴。又兒童及少年福利法第七十條第一項前段所
定成年人故意對兒童或少年犯罪之加重，係對被害人為兒童或少
年之特殊要件予以加重處罰，乃就犯罪類型變更之個別犯罪行為
予以加重，屬刑法分則加重之性質。原審以上訴人係成年人與少
年曾○凡（全名、年籍詳卷）等共同傷害被害少年簡暐哲部分，
係犯刑法第二百七十七條第一項之傷害罪，應依兒童及少年福利
法第七十條第一項前段規定加重其刑至二分之一，因認第一審依
刑法第二百七十七條第一項、兒童及少年福利法第七十條第一項
前段論上訴人以成年人與少年共同傷害少年之身體罪，審酌上訴
人犯罪一切情狀，量處有期徒刑一年，減為有期徒刑六月部分之
判決，並無違誤，予以維持，駁回檢察官及上訴人在第二審關於
此部分之上訴。上訴人所犯傷害罪經依兒童及少年福利法第七十
條第一項前段規定加重其刑至二分之一，既屬刑法分則之加重，
已非屬刑事訴訟法第三百七十六條第一款之案件，自得上訴於第
三審法院，合先敘明。
按刑事訴訟法第三百七十七條規定：上訴於第三審法院，非以判
決違背法令為理由，不得為之；是提起第三審上訴，應以原判決
違背法令為理由，係屬法定要件。如果上訴理由書狀並未依據卷
內訴訟資料具體指摘原判決不適用何種法則或如何適用不當，或
所指摘原判決違法情事，顯與法律規定得為第三審上訴理由之違
法情形不相適合時，均應認其上訴為違背法律上之程式，予以駁
回。上訴人甲○上訴意旨略稱：(一)、第一審以上訴人未與被害人
家屬達成和解，就殺人、傷害部分分別判處上訴人有期徒刑十二
年八月、有期徒刑一年減為有期徒刑六月。然上訴人於原審辯論
終結前已與被害人家屬達成和解，有和解書附卷可稽，原審未予
審酌，仍於判決理由記載：「未與被害人家屬達成和解」，顯與
卷內資料不符，而有判決不備理由及違背刑法第五十七條量刑應
審酌事項之規定。(二)、上訴人與被害人素不相識亦無仇怨，本件
起因高姓少年兄弟二人曾遭被害人之友人毆打，上訴人因教訓被
害人而起衝突，上訴人本無殺人動機與必要；再被害人非僅頭部
受傷，胸、腹部、肢體等均有受傷。證人林○森（全名、年籍詳
卷）證稱：「（問：甲○用啤酒罐打簡暐哲哪裡？）臉，用丟的
，先後有二瓶，後來又一直打他，有沒有拿啤酒罐我沒有注意，
因為我在攔他」、「（問：甲○拿起啤酒罐，是以手握啤酒罐打
被害人，還是以啤酒罐丟向被害人？）是用丟的，丟到被害人的
臉」。證人張○玲（全名、年籍詳卷）證稱：「（問：有看到甲
○拿任何東西打簡暐哲？）啤酒罐」、「（問：拿啤酒罐如何打
？）用丟的，丟到簡暐哲的臉」。上訴人茍有致被害人於死之故
意，大可以利器或鈍器直接持續攻擊被害人頭部，更可快速達到
致死之目的。但上訴人並未如此為之，而係朝被害人丟擲啤酒罐
，益徵確無殺人故意，僅係飲酒後在判斷力與控制力較為薄弱情
況下，基於傷害之意思犯下本案，尚無殺人意圖甚明。原審未斟
酌前開證詞，有判決不備理由及不適用法則之違誤。(三)、林○森
又證稱：「（問：你自己當時覺得被害人都已經吐血，是否覺得
很嚴重？）當時沒有想那麼多」、張○玲證稱：「（問：你既然
覺得簡暐哲可能有危險，為何沒有想到要打一一九？）那時候我
要趕著回家，有閃過那個念頭，但是沒有做」。足見證人等並未
意識到被害人會死或有意使其死亡，而是認為不會發生死亡之結
果。以上訴人當時在氣憤情緒下，更不可能會意識到被害人會發
生死亡結果，甚至有意使其發生或其發生不違反本意。上訴人在
毆打被害人時以台語稱：「你在裝死」，更可知並不認為被害人
有發生死亡結果之可能。況證人等所述當時天黑視線不佳，上訴
人是否能清楚察知被害人狀況，而仍執意要被害人發生死亡結果
，不無疑問，原審未審究前開證詞，尚嫌理由不備。(四)、原判決
引證人即少年林○安（全名、年籍詳卷）證稱：「我和林○森抓
被告（上訴人），沒有人抓曾○凡，是我們抓住被告時，曾○凡
才過去踢被害人」等語。原判決卻認「林○安和林○森已攔阻被
告及曾○凡舉措之情形下，而被告及曾○凡仍繼續毆擊」，顯然
與證詞有不一致之矛盾。又原判決稱：「並致第三人由外表即可
查知頭部變形」，其所述牽涉主觀有無認知被害人會發生死亡結
果犯意之認定，然原判決並未引述該第三人為何？在當時已經認
知頭部變形之證據為何，亦有不備理由之違背法令等語。
惟查：證據之取捨與其證明力之判斷，以及事實有無之認定，屬
事實審法院之職權，苟其取捨證據與判斷證據證明力並不違背經
驗法則及論理法則，即不容任意指為違背法令，而執為第三審適
法之上訴理由。又法院憑以認定犯罪事實之證據，並不以直接證
據為限，即綜合各種直接、間接證據，本於推理作用，為其認定
犯罪事實之基礎，如不違背經驗法則與論理法則，亦非法所不許
。原判決綜合全案卷證資料，本於事實審法院之推理作用，認上
訴人有其事實欄所載犯行，因而維持第一審論上訴人以成年人與
少年共同傷害少年之身體及成年人與少年共同殺少年等二罪，分
別量處有期徒刑一年，依中華民國九十六年罪犯減刑條例規定，
減為有期徒刑六月及有期徒刑十二年八月，並定應執行之刑有期
徒刑十三年，駁回檢察官及上訴人在第二審之上訴。已敘明所憑
之證據，並說明人體之頭、腹部為極脆弱及致命之部位，因受重
力毆擊可能發生顱內出血及腹部器官裂傷導致死亡之結果，乃一
般人在客觀上所能預見，依卷附台北縣政府消防局救護紀錄表、
台灣台北地方法院檢察署相驗筆錄所附局部勘驗結果記載，被害
人頭部二側眼部呈「Racoon eye」皮下瘀血，併腫脹，前額及二
側臉頰、頭部腫脹，微變形等情，參以上訴人自承毆擊被害人頭
部、腹部，證人林○安、林○森亦證稱：上訴人要離開時，用腳
踹躺在地上被害人之頭部，對被害人說：「你再裝死（台語）」
，且用腳超大力往被害人頭部踹一下；被害人坐在涼亭椅子上，
被打之後就倒在涼亭台階下；彼等抓住上訴人時，曾○凡才過去
踢被害人等情。足見上訴人與曾○凡確曾朝已嚴重受傷之被害人
頭部攻擊多次，且用力非輕。又依台北縣政府消防局救護紀錄所
載，被害人於救護人員到達現場救護時，頭部已呈腫脹變形無訛
，救護時點距上訴人等人第二次毆擊被害人之時間不過二十餘分
鐘，顯見上訴人與曾○凡第二次毆打被害人力道甚重，所毆打部
位亦屬極脆弱及致命之部位，而被害人受傷嚴重，第三人由外觀
即見其頭部變形，益見上訴人攻擊被害人要害部位及其力道之猛
烈。被害人因遭毆擊頭部、腹部產生重創造成死亡之結果，顯不
違背其本意，應有殺人之未必故意。並就證人曾○凡、張○玲、
林○安、林○森等人之證詞及卷內相關證據，詳為取捨之論述說
明。復對上訴人及其辯護人所辯：被害人非僅頭部受傷，上訴人
茍有致死之故意，大可用利器或鈍器持續攻擊被害人頭部，卻僅
用啤酒罐丟擲被害人，又因擔心其傷勢而予以探視，顯無殺人動
機及必要；況當時視線黑暗，上訴人是否知道被害人之狀況，不
得而知，且所有證人均未發現被害人發生死亡結果，以上訴人當
時飲酒，判斷力薄弱，根本不會意識到被害人死亡，自無殺人之
故意等各情節，如何係避重就輕之詞，均不足採，詳加說明指駁
。再檢察官係以第一審判決量刑過輕，上訴人則否認殺人，分別
提起第二審上訴。上訴人於提起第二審上訴後，迄原審辯論終結
前，始與被害人家屬成立民事上之和解，有原審卷附上訴人提出
之調解筆錄可稽（見原審卷第四０頁）。原審審理結果因認第一
審以上訴人傷害、殺人之事證明確，上訴人與少年曾○凡等人共
同傷害被害少年，另與少年曾○凡共同殺被害少年，除殺人罪法
定本刑死刑、無期徒刑部分不得加重外，其餘部分均依兒童及少
年福利法第七十條第一項前段規定，分別加重其刑；審酌上訴人
犯罪之動機，先以出於教訓被害人之報復舉動傷害被害人，另於
傷害被害人後，因遭被害人以言詞辱罵，即萌生殺人之未必故意
，藐視人之生命身體價值，及其以未開之啤酒罐毆擊、丟擲被害
人頭、臉部，並以腳踹踢被害人頭、腹部，於被害人不支倒地，
仍加繼續攻擊，而上訴人為國中肄業，復已成年，有相當智識程
度，與被害人並不熟識，亦無重大仇恨，因前開犯行致被害人死
亡，惡性重大，犯後雖坦認部分犯行，然未與被害人家屬達成和
解，及其家庭經濟狀況，犯後態度、素行等一切犯罪情狀，分別
量處上述之刑，核無違誤，量刑亦屬妥當，而予以維持，駁回檢
察官及上訴人在第二審之上訴。原判決前開所謂「未與被害人家
屬達成和解」，乃援引第一審判決之記載，說明第一審判決時，
上訴人仍未與被害人家屬達成和解，第一審判決以之為量刑審酌
之摽準，尚無不合。非謂上訴人迄原審判決時仍未與被害人家屬
達成和解。原審認第一審判決量刑尚屬妥適，檢察官以第一審判
決量刑失輕提起上訴為無理由，駁回檢察官在第二審之上訴，核
無違誤。上訴意旨(一)仍執前詞指摘原判決不當，尚有誤會，核非
具體指摘之合法上訴第三審理由。其他上訴意旨未依卷內資料為
具體指摘，徒憑己見，或就原審採證認事職權之適法行使，或對
原判決已論斷明白之事項，任意指摘違背法令，或就部分與事實
認定及判決結果無影響之枝節問題，重複為單純事實之爭辯，均
與法律規定得為第三審上訴理由之違法情形不相適合。應認上訴
人之上訴均違背法律上之程式，併予駁回。
據上論結，應依刑事訴訟法第三百九十五條前段，判決如主文。
中    華    民    國  九十九  年    六    月   三十   日
                      最高法院刑事第八庭
                          審判長法官  洪  文  章
                                法官  王  居  財
                                法官  郭  毓  洲
                                法官  黃  梅  月
                                法官  邱  同  印
本件正本證明與原本無異
                                      書  記  官
中    華    民    國  九十九  年    七    月    二    日
                                                      K

司法院資訊處製作；財團法人民間司法改革基金會備份。
